【裁判字號】    97,訴,1119
【裁判日期】    971105
【裁判案由】    妨害自由等
【裁判全文】
臺灣臺北地方法院刑事判決      九十七年度訴字第一一一九號
公  訴  人  臺灣臺北地方法院檢察署檢察官
被      告  丁○○
            丙○○
上列被告因妨害自由等案件，經檢察官提起公訴（九十七年度偵
字第八六六二號），本院判決如下：
    主  文
丁○○共同私行拘禁，累犯，處有期徒刑捌月。
丙○○共同私行拘禁，處有期徒刑柒月。
被訴傷害部分均公訴不受理。
    事  實
一、丁○○於民國九十一年間犯偽造文書罪，經本院以九十二年
    度易字第一一三七號判處有期徒刑五月確定；又於九十一年
    間犯贓物罪，經本院以九十三年度訴字第二○二號判處有期
    徒刑六月確定；又於九十二年間犯偽造文書罪，經臺灣高等
    法院以九十五年度上更一字第三五六號判處有期徒刑五月，
    嗣經最高法院以九十六年度臺上字第一九○六號駁回上訴確
    定；又於九十二年間因施用毒品案件，經本院以九十二年度
    訴字第一七五一號判處有期徒刑一年確定；又於九十三年間
    因施用毒品案件，經本院以九十四年度簡字第二四四號判處
    有期徒刑四月確定；又於九十四年間犯偽造文書罪，經本院
    以九十四年度訴字第一六九四號判處有期徒刑五月，嗣經臺
    灣高等法院以九十五年度上訴字第二六二七號、最高法院以
    九十六年度臺上字第一五一八號駁回上訴確定；又於九十四
    年間犯偽造文書罪及贓物罪，經臺灣高等法院以九十五年度
    上訴字第二一四三號判處有期徒刑一年、三月，嗣經最高法
    院以九十六年度臺上字第一九○七號駁回上訴確定；上開八
    罪，經臺灣高等法院依中華民國九十六年罪犯減刑條例，以
    九十六年度聲減字第四八四三號裁定分別減為有期徒刑二月
    又十五日、三月、二月又十五日、六月、二月、二月又十五
    日、六月、一月又十五日，應執行有期徒刑一年十一月確定
    ，於九十六年十二月二十六日羈押折抵刑期期滿執行完畢，
    猶不知悔改，其因乙○○積欠債務並避不見面，而心生不滿
    ，適真實姓名年籍不詳綽號「寶蛋」之成年男子，將乙○○
    向其借車之事告知丁○○，丁○○為催討債務，竟與「寶蛋
    」、真實姓名年籍不詳自稱「林家琦」之成年男子、丙○○
    及另一真實姓名年籍不詳之成年男子，共同基於剝奪他人行
    動自由之犯意聯絡，於九十七年四月十五日中午，由「寶蛋
    」邀乙○○陪同至臺北縣新店市○○街五十三巷一號朋友住
    處取物為由，將乙○○誘入該屋，乙○○入內後，見丁○○
    、丙○○在屋內，丁○○又將大門關閉，「寶蛋」旋自該屋
    後門走出，察覺有異，轉身欲開門離去，丁○○立即以手肘
    勒住乙○○頸部，將之拖入客廳後方之房間，丙○○緊隨入
    內，將乙○○拘禁於該房間內，剝奪其行動自由，渠二人並
    與已在該房間內等候之「林家琦」及另一真實姓名年籍不詳
    之成年男子，共同以拳頭毆打乙○○頭部及四肢約三、四分
    鐘始罷手，繼由丁○○取出折疊刀一把，向乙○○恫嚇稱：
    「你不蹲下的話，待會就把你劃二刀」，乙○○因心生恐懼
    而蹲下，丁○○、丙○○乃守在該房間門口旁觀，此時乙○○之手機作響，「林家琦」不讓乙○○接聽，強行將其手機
    取走置於床頭，該真實姓名年籍不詳之成年男子並將該手機
    之電池取出，妨害乙○○行使權利，「林家琦」旋質問乙○○為何未聯絡，並再度出手毆打乙○○約四十分鐘，其間並
    以煙灰缸敲擊乙○○頭部二次，及以棍棒揮擊乙○○左眼，
    致乙○○受有顏挫、裂傷（額一‧五×○‧五×○‧二公分
    ；左眉一×○‧一×○‧二公分；上唇瘀腫三×三公分；下
    巴瘀、紅腫二×○‧五公分，三×三公分）、左枕部頭皮裂
    傷（一×○‧一×○‧一公分）、頸部腫、紅（三×一公分
    、一×一公分）、左肘淺創（一×一公分）及左眼紅腫之傷
    害（傷害部分業據乙○○於偵查中撤回告訴，詳後述），乙○○因疼痛難耐欲起身，丁○○再持折疊刀喝令乙○○蹲坐
    ，乙○○並在「林家琦」之脅迫下，寫下「我跟『小東』講
    ，上個月跟『林家琦』借新臺幣（下同）六萬元，只有還他
    五千元而已，因為工作的關係，『林家琦』就對我胡思亂想
    ，真得很為難」等語之字據，交由「林家琦」收執，使乙○○行無義務之事，適「林家琦」因接獲電話欲外出，臨行前
    交代丁○○、丙○○在其回來之前，不准乙○○離開，旋即
    與該真實姓名年籍不詳之成年男子離去，丁○○、丙○○乃
    坐在客廳看守，嗣於同日下午二、三時許，乙○○趁丁○○
    、丙○○不注意之際，將電池裝回手機，撥打電話報警求援
    ，經警趕赴現場，在臺北縣新店市○○街五十三巷底逮捕丁○○、丙○○。
二、案經臺北縣政府警察局新店分局報請臺灣臺北地方法院檢察
    署偵查起訴。
    理  由
甲、有罪部分
壹、證據能力方面：
  (一)按得為證據之被告以外之人於偵查中所為之陳述，因其陳述
    未經被告詰問，應認屬於未經合法調查之證據，並非無證據
    能力，而禁止證據使用。此項詰問權之欠缺，非不得於審判
    中由被告行使以補正，而完足為經合法調查之證據。倘被告
    於審判中捨棄詰問權，或證人客觀上有不能受詰問之情形，
    自無不當剝奪被告詰問權行使之可言（最高法院九十六年度
    臺上字第四○六四號判決參照）。證人即被害人乙○○於檢
    察官偵查中之證詞，業經具結，且經本院傳拘無著，其客觀
    上不能受詰問，參照上述說明及刑事訴訟法第一百五十九條
    之一第二項之規定，並無不當剝奪被告詰問權之可言，其於
    檢察官偵查中之證詞，自得作為證據。
  (二)次按被告以外之人於審判外之言詞或書面陳述，除法律有規
    定者外，不得作為證據，刑事訴訟法第一百五十九條第一項
    固有明文；惟被告以外之人於審判外之陳述，雖不符刑事訴
    訟法第一百五十九條之一至第一百五十九條之四之規定，而
    經當事人於審判程序同意作為證據，法院審酌該言詞陳述或
    書面陳述作成時之情況，認為適當者，亦得為證據。當事人
    、代理人或辯護人於法院調查證據時，知有第一百五十九條
    第一項不得為證據之情形，而未於言詞辯論終結前聲明異議
    者，視為有前項之同意，同法第一百五十九條之五亦有明文
    。當事人對於本院所據以判斷依據之天主教耕莘醫院診斷證
    明書，雖屬被告以外之人於審判外所為之陳述，然當事人於
    言詞辯論終結前並未就該證據聲明異議，本院審酌該書面陳
    述作成時之情況並無不當之處，適為本案之證據，揆諸前揭
    規定，自得作為證據。
  (三)至其餘資以認定被告犯罪事實之非供述證據（詳後述），亦
    查無違反法定程序取得之情形，依刑事訴訟法第一百五十八
    條之四反面規定，均有證據能力，合先敘明。
貳、實體方面：
一、訊據被告丁○○、丙○○固不否認於前揭時、地毆打被害人
    乙○○，惟均矢口否認有何剝奪他人行動自由犯行，被告丁○○辯稱：伊因被害人積欠債務，始動手毆打被害人，伊當
    時並未拿折疊刀云云；被告丙○○則辯稱：被害人為脫免債
    務，才說伊妨害自由，然此並非事實云云。經查：
  (一)上揭事實，業據證人即被害人於偵查中結證：九十七年三月
    間，我向「林家琦」借款六萬元，後來我只有還五千元，同
    年四月十五日上午九時許，我撥打電話向「寶蛋」借車，當
    天中午，「寶蛋」開車到土城載我，然後叫我先載他到新店
    市○○街五十三巷一號，並要我跟他一起進去拿個東西，我
    就跟「寶蛋」一起下車進入屋內，一進入屋內就看見被告二
    人，被告丁○○就把門關起來，「寶蛋」走後門到外面，我
    覺得怪怪的，回頭要開門出去，被告丁○○就用手肘勾住我
    的脖子拖著我到後面的房間，被告丙○○也從客廳跟著進去
    ，進入房間後，我看見「林家琦」及另一名成年男子，渠四
    人就一起以拳頭毆打我手、腳、頭部，邊打「林家琦」邊罵
    我，被告丁○○還拿一把長約二十公分左右的折疊刀，恐嚇
    我說，如果不蹲下來，待會劃我兩刀，我就蹲下來，此時我
    的手機響了，「林家琦」就把我的手機拿走放在床頭，該不
    知名之男子就將電池取出，「林家琦」質問我：「跟你幫忙
    ，你這樣閃我，都不跟我聯絡」，我跟他解釋，但只要回答
    ，「林家琦」就打我，斷斷續續打了四十分鐘，其間還拿煙
    灰缸敲我後腦二次，這時候，被告二人在旁邊顧著房門口，
    看「林家琦」如何打我，「林家琦」問我跟「小東」講過什
    麼，我說我也不記得跟他講什麼，「林家琦」就拿棍子揮到
    我左眼旁，傷口開始流血，我因疼痛欲起身，被告丁○○在
    旁拿著折疊刀，要我坐下不要再叫，要不然真得要劃下去了
    ，我就蹲著，「林家琦」拿紙跟筆叫我將我向「小東」講過
    的話寫出來，我就寫「我跟『小東』講，上個月跟『林家琦
    』借六萬元，只有還他五千元而已，因為工作的關係，『林
    家琦』就對我胡思亂想，真得很為難」，寫好拿給「林家琦
    」看，此時「林家琦」的手機剛好響起，他接完電話就說有
    事要出去一下，並交代被告二人不准讓我走，等他回來，被
    告丙○○一直在房間走來走去顧著，「林家琦」與該不知名
    之成年男子走後，被告二人就走出去，剩下我一個人在房間
    ，後來我趁被告二人不注意之際，將電池裝入手機內，撥打
    電話報警求援等語綦詳（見臺灣臺北地方法院檢察署九十七
    年度偵字第八六六二號偵查卷第一○四頁至第一○五頁），
    並有天主教耕莘醫院診斷證明書、被害人所受傷勢照片、現
    場採證照片在卷可稽（見同上偵查卷第三十八頁、第六十三
    頁至第六十四頁、第六十五頁）
  (二)被告丁○○雖辯稱：伊當時未拿折疊刀云云；被告丙○○則
    辯以：被害人說伊妨害自由並非事實云云。惟被告丁○○於
    偵查中先辯稱：伊沒有折疊刀，那是類似藤條彎曲的棍子云
    云（見同上偵查卷第一一○頁），於本院訊問時又改稱：被
    害人說折疊刀的部分，應是折疊的梳子云云（見本院卷第五
    十頁反面），其前後供述不一，已難盡信，況被害人係遭「
    寶蛋」誘至上址房屋，而為被告丁○○拖入房間，繼遭被告
    二人與「林家琦」、另一真實姓名年籍不詳之成年男子共同
    毆打成傷，被告丁○○尚二次持折疊刀喝令其蹲下，其遭私
    行拘禁，剝奪行動自由長達數小時等事實，此據被害人詳證
    如前，且衡諸常情，被告丁○○、丙○○等人若非剝奪被害
    人之行動自由，藉以催索債務，被害人豈有遭被告丁○○、
    丙○○等人痛毆，業已出現流血之傷勢，疼痛難當之際，不
    思立即延醫診治，反而自願停留該處與被告丁○○、丙○○
    等人協調債務之理？此顯悖異常情，益徵被告丁○○、丙○○上開所辯，要屬飾卸之詞，殊無可採。
  (三)綜上所述，被告丁○○、丙○○之辯解，委不足採，本案事
    證明確，被告丁○○、丙○○剝奪他人行動自由犯行，均堪
    認定，應予依法論科。
二、按刑法第三百零二條第一項所謂以其他非法方法，剝奪人之
    行動自由，係對於同條項私行拘禁之補充規定，若於剝奪被
    害人之行動自由後將被害人拘禁於一定之處所，繼續較久之
    時間，即屬私行拘禁（最高法院八十六年度臺上字第三六一
    九號判決參照）。次按刑法第三百零二條之妨害自由罪，係
    妨害他人自由之概括的規定，故行為人具有一定目的，以非
    法方法剝奪人之行動自由者，除法律別有處罰較重之規定（
    例如略誘及擄人勒贖等罪），應適用各該規定處斷外，如以
    使人行無義務之事，或妨害人行使權利為目的，而其強暴脅
    迫復已達於剝奪人行動自由之程度，即祇成立本罪，不應再
    依同法第三百零四條論處（最高法院二十九年上字第二三五
    九號判例參照）。又刑法第三百零二條第一項之剝奪他人行
    動自由罪，以私行拘禁或以其他非法方法，剝奪人之行動自
    由為要件，所謂非法方法，當包括強暴、脅迫、恐嚇等足以
    剝奪他人行動自由之情事在內，故剝奪他人行動自由所實施
    之非法方法，縱合於刑法第三百零五條恐嚇危害安全之情形
    ，仍應視為剝奪他人行動自由之部分行為，不應再論以該恐
    嚇危害安全罪（最高法院七十四年臺上字第三四○四號判例
    、八十三年度臺上字第三五九二號判決參照）。核被告丁○○、丙○○所為，均係犯刑法第三百零二條第一項剝奪他人
    行動自由罪。被告丁○○、丙○○與「寶蛋」、「林家琦」
    、另一真實姓名年籍不詳之成年男子為索討債務，於剝奪被
    害人行動自由期間，不讓被害人接聽電話，妨害其行使權利
    ，又脅迫其書立字據，使其行無義務之事，另持刀恐嚇，均
    應視為剝奪他人行動自由之部分行為，依前開說明，均不另
    論罪。被告丁○○、丙○○與「寶蛋」、「林家琦」、另一
    真實姓名年籍不詳之成年男子間就上開犯行，具有犯意聯絡
    及行為分擔，為共同正犯。被告丁○○於九十一年間犯偽造
    文書罪，經本院以九十二年度易字第一一三七號判處有期徒
    刑五月確定；又於九十一年間犯贓物罪，經本院以九十三年
    度訴字第二○二號判處有期徒刑六月確定；又於九十二年間
    犯偽造文書罪，經臺灣高等法院以九十五年度上更一字第三
    五六號判處有期徒刑五月，嗣經最高法院以九十六年度臺上
    字第一九○六號駁回上訴確定；又於九十二年間因施用毒品
    案件，經本院以九十二年度訴字第一七五一號判處有期徒刑
    一年確定；又於九十三年間因施用毒品案件，經本院以九十
    四年度簡字第二四四號判處有期徒刑四月確定；又於九十四
    年間犯偽造文書罪，經本院以九十四年度訴字第一六九四號
    判處有期徒刑五月，嗣經臺灣高等法院以九十五年度上訴字
    第二六二七號、最高法院以九十六年度臺上字第一五一八號
    駁回上訴確定；又於九十四年間犯偽造文書罪及贓物罪，經
    臺灣高等法院以九十五年度上訴字第二一四三號判處有期徒
    刑一年、三月，嗣經最高法院以九十六年度臺上字第一九○
    七號駁回上訴確定；上開八罪，經臺灣高等法院依中華民國
    九十六年罪犯減刑條例，以九十六年度聲減字第四八四三號
    裁定分別減為有期徒刑二月又十五日、三月、二月又十五日
    、六月、二月、二月又十五日、六月、一月又十五日，應執
    行有期徒刑一年十一月確定，於九十六年十二月二十六日羈
    押折抵刑期期滿執行完畢，有臺灣高等法院被告前案紀錄表
    在卷足憑（見本院卷第七頁至第四十八頁），其前受徒刑之
    執行完畢，五年以內故意再犯本案有期徒刑以上之罪，為累
    犯，應依刑法第四十七條第一項之規定加重其刑。爰審酌被
    告丁○○、丙○○以暴力方式討債，剝奪被害人之行動自由
    ，除使被害人惶恐莫甚，造成心理難以抹滅之傷害外，更危
    害社會治安，且渠等於本院審理時之初坦承犯行，繼又飾詞
    否認，致浪費司法資源，犯後態度難認為佳，及其犯罪之目
    的、手段、智識程度、犯罪所得、就本案犯行參與之程度、
    擔任之角色等一切情狀，分別量處如主文所示之刑。
乙、公訴不受理部分：
一、公訴意旨另以：被告丁○○、丙○○與「林家琦」及另一真
    實姓名年籍不詳之成年男子，共同基於傷害之犯意聯絡，出
    手毆打告訴人乙○○，「林家琦」並持煙灰缸敲擊告訴人後
    腦，及持棍棒朝告訴人臉部揮打，致告訴人受有顏挫、裂傷
    （額一‧五×○‧五×○‧二公分；左眉一×○‧一×○‧
    二公分；上唇瘀腫三×三公分；下巴瘀、紅腫二×○‧五公
    分，三×三公分）、左枕部頭皮裂傷（一×○‧一×○‧一
    公分）、頸部腫、紅（三×一公分、一×一公分）、左肘淺
    創（一×一公分）及左眼紅腫之傷害。案經告訴人提出告訴
    ，因認被告二人另涉犯刑法第二百七十七條第一項傷害罪嫌
    等語。
二、按告訴乃論之罪，告訴人於偵查中撤回告訴者，檢察官應為
    不起訴處分；如應不起訴而起訴者，其起訴之程序即屬違背
    程序規定，法院應諭知不受理之判決，刑事訴訟法第二百五
    十二條第五款、第三百零三條第一款分別定有明文。
三、查告訴人告訴被告丁○○、丙○○傷害部分，檢察官認係涉
    犯刑法第二百七十七條第一項傷害罪嫌，依同法第二百八十
    七條前段之規定，須告訴乃論。然告訴人業於九十七年五月
    十四日檢察官偵查中具狀撤回告訴，有臺灣臺北地方法院檢
    察署九十七年七月三日甲○盛麗九七偵八六六二字第四五六
    九四號函檢送之撤回告訴狀及附於信封上之臺灣臺北地方法
    院檢察署收文戳存卷可考（見本院卷第一二七頁至第一二九
    之一頁），檢察官就此部分原應為不起訴處分，竟提起公訴
    ，其起訴之程序即屬違背規定，又起訴書誤認此部分與前述
    被告等所犯妨害自由罪部分，有修正前刑法第五十五條牽連
    犯裁判上一罪關係，惟業經蒞庭檢察官於本院審理時當庭更
    正為數罪併罰（見本院卷第一九一頁），揆諸前揭規定，自
    應為諭知不受理之判決。
據上論斷，應依刑事訴訟法第二百九十九條第一項前段、第三百
零三條第一款，刑法第二十八條、第三百零二條第一項、第四十
七條第一項，刑法施行法第一條之一第一項、第二項前段，判決
如主文。
本案經檢察官楊冀華到庭執行職務
中    華    民    國  九十七  年   十一   月    五    日
                          臺灣臺北地方法院刑事第七庭
                              審判長法  官  高偉文
                                    法  官  林勇如
                                    法  官  孫萍萍
以上正本證明與原本無異。
如不服本判決應於送達後十日內向本院提出上訴狀。
                                    書記官  林義盛
中    華    民    國  九十七  年   十一   月    五    日
附錄本案論罪科刑法條全文：
刑法第三百零二條
私行拘禁或以其他非法方法，剝奪人之行動自由者，處五年以下
有期徒刑、拘役或三百元以下罰金。
因而致人於死者，處無期徒刑或七年以上有期徒刑，致重傷者，
處三年以上十年以下有期徒刑。


司法院資訊處製作；財團法人民間司法改革基金會備份。
